【裁判字號】    98,訴,38
【裁判日期】    980227
【裁判案由】    損害賠償
【裁判全文】
臺灣彰化地方法院民事判決  98年度訴字第38號
原      告  李銘
            乙○○
被      告  甲○○
上列當事人間請求損害賠償事件，原告提起刑事附帶民事訴訟（
97年度交附民字第109 號），經本院刑事庭裁定移送前來，本院
於民國98年2 月18日言詞辯論終結，判決如下：
    主      文
被告應給付原告李銘新臺幣肆拾捌萬零貳佰柒拾伍元，及自民
國九十八年二月十四日起至清償日止，按年息百分之五計算之利
息。
被告應給付原告乙○○新臺幣伍萬貳仟捌佰玖拾元，及自民國九
十八年二月十四日起至清償日止，按年息百分之五計算之利息。
訴訟費用新臺幣肆仟壹佰玖拾元由被告負擔。
本判決於原告李銘、乙○○依序以新臺幣壹拾柒萬元、壹萬捌
仟元為被告供擔保後，各得假執行。
    事實及理由
壹、程序方面：
    按訴狀送達後，原告不得將原訴變更或追加他訴。但被告同
    意者，不在此限。又被告於訴之變更或追加無異議，而為本
    案之言詞辯論者，視為同意變更或追加，民事訴訟法第255
    條第1 項第1 款、第2 項分別定有明文。次按刑事附帶民事
    訴訟一經移送同院民事庭，即應適用民事訴訟法之規定，故
    原告於移送民事庭後，自得依民事訴訟法之規定為訴之變更
    、追加或擴張應受判決事項之聲明，僅是就超過移送前所請
    求之範圍者，就超過移送前所請求之範圍部分，仍有繳納裁
    判費之義務。又上訴人請求被上訴人賠償財物損失新臺幣（
    下同）22,600元，因非犯罪所受損害，固不得提起刑事附帶
    民事訴訟，惟上訴人於移送民事庭後為訴之追加，被上訴人
    並無異議而為本案言詞辯論，上訴人並已繳納此部分裁判費
    ，原審即應就追加部分加以審判，不得逕以不可提起刑事附
    帶民事訴訟為由加以駁回（最高法院76年台上字第781 號判
    例意旨及92年度台上字第2653號判決意旨參照）。本件原告
    於過失傷害之刑事案件提起附帶民事訴訟，請求依民法第18
    4 條第1 項前段、第193 條、第195 條第1 項及第216 條規
    定負損害賠償責任時，訴之聲明第1 項原係：被告應給付原
    告60萬元，並自起訴狀繕本送達之翌日起至清償日止，按年
    息百分之5 計算之利息。嗣於起訴狀送達被告後，於民國98
    年2 月11日具狀將上開訴之聲明第1 項變更為：被告應給付
    原告李銘91,320元，並自本準備書狀繕本送達之翌日起至
    清償日止，按年息百分之5 計算之利息。被告應給付原告乙
    ○○53,090元（嗣再於98年2 月18日本院言詞辯論期日以言
    詞減縮為52,890元），並自本準備書狀繕本送達之翌日起至
    清償日止，按年息百分之5 計算之利息。另原告李銘並依
    民法第196 條請求被告賠償汽車毀損之損害，追加起訴請求
    被告應給付原告李銘388,955 元，並自本準備書狀繕本送
    達之翌日起至清償日止，按年息百分之5 計算之利息。被告
    無異議並到庭為本案之言詞辯論，視為同意原告訴之變更及
    追加，核與上揭規定相符，自應准許之。
貳、實體方面：
一、原告主張：
  (一)被告未領有駕駛自用小客車之執照（遭吊銷），竟於97年5
    月25日晚上，駕駛車牌號碼0478-LF 號自用小客車，沿彰化
    縣彰化市○○路，由南往北方向行駛，於同日晚上10時30分
    許，行經民生路與陳稜路交岔路口處時，原應注意駕駛人駕
    駛汽車，應遵守道路交通標誌、標線、號誌之指示，而分向
    限制線，用以劃分道路成雙向車道，禁止車輛跨越行駛，且
    行至設有閃光黃燈之交岔路口，應減速接近小心通過，並應
    注意車前狀況，隨時採取必要之安全措施，又依當時情況，
    天候晴、日間自然光線、柏油路面、乾燥無缺陷、無障礙物
    、視距良好，並無不能注意之情事，詎被告竟疏於注意，為
    超越前車而貿然高速搶進，跨越分向限制線進入對向車道，
    而與駕駛車牌號碼5956-SG 號自用小客車，附載原告乙○○
    ，沿民生路由北往南方向行駛至前揭交岔路口之原告李銘
    發生擦撞，致原告李銘受有左手第五指割傷、左前臂擦裂
    傷之傷害，原告乙○○則受有右肩挫傷、車用氣囊爆裂造成
    頭部撞傷之傷害，並造成原告李銘所有車牌號碼5956-SG
    號自用小客車安全氣囊爆裂及輪胎及鋼圈、行車電腦、避震
    器等之毀損。被告上開行為已經本院以97年度交易字第263
    號刑事判決過失傷害罪確定。又被告因過失而造成本件車禍
    ，且其過失行為與原告受傷間有相當因果關係，原告自得依
    民法第184 條第1 項前段、第193 條第1 項、第195 條第1
    項、第196 條及第216 條第1 項之規定，負侵權行為損害賠
    償責任。
  (二)原告所受損害如下：
  1.原告李銘所受損害：
  (1)醫療費用：原告李銘因本件車禍造成傷害，至98年2 月11
    日止支出醫療費用1,320 元（原告保留日後治療之醫療費用
    請求權）。
  (2)工作收入之損失：原告李銘平日從事美髮業，於雅頓美髮
    鹿港店擔任設計師兼副理，惟因本件車禍受傷，致原告李
    銘左手第五指割傷、左前臂擦裂傷，雖經送醫縫合，但左手
    無法使力，無法拿刀剪工作，致不能從事正常工作，因此向
    公司請假休養1 個月。而原告李銘每月底薪加獎金津貼所
    得合計約4 萬元，因車禍休養1 個月，故損失4 萬元收入。
  (3)精神慰撫金：被告違規肇事，致原告李銘無端慘遭橫禍，
    因左手第五指割傷請假療傷，且受傷後左手第五指之靈活度
    大不如前，令原告李銘精神痛苦。而當時原告李銘之配
    偶即原告乙○○懷有身孕，雖幸未因車禍造成流產，但仍令
    原告李銘非常擔心日後胎兒出生時的健康情形，使原告李
    銘無形中承受很大的精神壓力。尤甚者，車禍發生後被告
    至今不聞不問，亦拒不賠償，原告先後2 次聲請調解，被告
    均未到場，至屬無理。因而原告李銘特向被告請求5 萬元
    精神慰撫金，以彌補所受精神損害。
  (4)財產損失：原告李銘所有之車牌號碼5956-SG 號自用小客
    車，因本件車禍毀損，支出修復費用388,955 元。
  2.原告乙○○所受損害：
  (1)醫療費用：原告乙○○因本件車禍造成傷害，至98年2 月11
    日止支出醫療費用890 元（原告保留日後治療之醫療費用請
    求權）。
  (2)看護費用：本件車禍發生時，原告乙○○懷有身孕，因受傷
    深怕流產，在彰化基督教醫院住急診病房觀察1 天，此雖由
    原告乙○○家屬看護，亦應認為原告受有相當於親屬看護之
    損失，自得向被告請求賠償，每日看護費用以2,000 元計算
    ，共計應由被告賠償2,000 元。
  (3)精神慰撫金：被告違規肇事，致原告乙○○無端慘遭橫禍。
    而當時原告乙○○懷有身孕，深怕流產，使精神異常痛苦，
    雖幸未因車禍造成流產，但仍令原告乙○○非常擔心日後胎
    兒出生時的健康情形，使原告乙○○無形中承受很大的精神
    壓力。尤甚者，車禍發生後被告至今不聞不問，亦拒不賠償
    ，原告先後2 次聲請調解，被告均未到場，至屬無理。因而
    原告乙○○特向被告請求5 萬元精神慰撫金，以彌補所受精
    神損害。
  (三)綜上，被告應賠償原告李銘480,275 元，賠償原告乙○○
    52,890元。又原告沒有領取任何強制汽車責任保險給付等語
    。並聲明：(1)被告應給付原告李銘480,275 元，並自準備
    書狀繕本送達之翌日起至清償日止，按年息百分之5 計算之
    利息。(2)被告應給付原告乙○○52,890元，並自準備書狀繕
    本送達之翌日起至清償日止，按年息百分之5 計算之利息。
    (3)訴訟費用由被告負擔。(4)原告願供擔保，請准宣告假執行
    。
二、被告則以：
    對於原告等所主張之事實及所受傷害、財產損害，均不爭執
    。對於原告二人所主張損害項目、請求賠償金額及必要性，
    均不爭執，亦不爭執其等未領取強制汽車責任保險之理賠，
    但被告沒有錢賠償等語，資為抗辯。並聲明：(1)原告之訴及
    其假執行之聲請均駁回。(2)訴訟費用由原告負擔。
三、得心證之理由：
  (一)原告主張被告於上開時、地，駕駛車牌號碼0478-LF 號自用
    小客車3V－2779號自小客車，過失撞及原告所駕駛，附載原
    告乙○○之車牌號碼5956-S G號自用小客車，致原告李銘
    受有左手第五指割傷、左前臂擦裂傷之傷害，原告乙○○則
    受有右肩挫傷、車用氣囊爆裂造成頭部撞傷之傷害，並造成
    原告李銘所有車牌號碼5956-SG 號自用小客車安全氣囊爆
    裂及輪胎及鋼圈、行車電腦、避震器等之毀損乙節，為兩造
    所不爭執，並有本院調取本院97年交易字263 號刑事案卷（
    包括偵查卷宗）所附道路交通事故現場圖、交通事故調查報
    告表(一)、(二)、事故現場照片、財團法人彰化基督教醫院（下
    稱彰化基督教醫院）及溫建益醫院診斷證明書可憑。而按分
    向限制線，係用以劃分路面成雙向車道，禁止車輛跨越行駛
    ；閃光黃燈表示「警告」，車輛應減速接近，注意安全，小
    心通過；而駕駛人駕駛汽車，應遵守道路交通標誌、標線、
    號誌之指示，且應注意車前狀況及兩車併行之間隔，並隨時
    採取必要之安全措施，道路交通標誌標線號誌設置規則第
    165 條第1 項、第211 條第1 項第1 款，道路交通安全規則
    第90條、第94條第3 項分別定有明文。本件被告係於接近閃
    光黃燈之交岔路口前，為超越前車而跨越分向限制線進入對
    向車道高速行駛致肇事乙節，有上揭道路交通事故現場圖、
    交通事故調查報告表(一)及現場照片可佐，被告顯然已違反上
    揭注意義務，而當時既無不能注意之情事，被告就本件車禍
    之發生有過失至明；此參諸本院97年交易字263 號刑事案件
    就本件車禍亦認被告確有過失，以過失傷害罪判處被告拘役
    50日，如易科罰金，以1,000 元折算1 日確定，有判決書及
    臺灣高等法院被告前案紀錄表附卷可稽等情，益徵明確。從
    而，被告之過失行為，既確已造成原告受傷及車輛受損，其
    過失行為與原告受傷及財物受損間具有相當因果關係，自堪
    認定。是原告上揭主張被告因過失行為造成原告受傷、財物
    受損等語，應堪採信。
  (二)按因故意或過失，不法侵害他人之權利者，負損害賠償責任
    。又不法侵害他人之身體或健康者，對於被害人因此喪失或
    減少勞動能力或增加生活上之需要時，應負損害賠償責任。
    且不法侵害他人之身體、健康、名譽、自由、信用、隱私、
    貞操，或不法侵害其他人格法益而情節重大者，被害人雖非
    財產上之損害，亦得請求賠償相當之金額。不法毀損他人之
    物者，被害人得請求賠償其物因毀損所減少之價額。民法第
    184 條第1 項前段、第193 條第1 項、第195 條第1 項即第
    196 條分別定有明文。則本件被告因過失行為致原告受傷及
    車輛受損既如上述，原告依上開規定請求被告應負損害賠償
    責任，於法即無不合。
  (三)茲就原告請求之准否及金額，分別審酌如下：
  1.醫療費用：
  (1)原告李銘：
    原告李銘請求被告賠償醫療費用1,320 元，業據其提出收
    據影本3 紙為憑，且被告就金額及必要性均不爭執，堪信為
    真實，自應准許之。
  (2)原告乙○○：
    原告乙○○請求被告賠償醫療費用890 元，業據其提出收據
    影本3 紙為憑，且被告就金額及必要性均不爭執，堪信為真
    實，自應准許之。
  2.工作收入之損失：
    原告李銘主張其為雅頓美髮鹿港店擔任設計師兼副理，因
    本件車禍左手第五指割傷、左前臂擦裂傷，致不能從事正常
    工作而請假休養1 個月，損失4 萬元收入乙節，已據其提出
    工作證明書及請假證明書附卷為憑，且被告就該部分之事實
    、金額及必要性均不爭執，自應准許之。
  3.看護費用：
    按民法第193 條第1 項規定「不法侵害他人之身體或健康者
    ，對於被害人因此喪失或減少勞動能力或增加生活上之需要
    時，應負損害賠償責任」，所稱之增加生活上之需要，係指
    被害人以前並無此需要，因為受侵害，始有支付此費用之需
    要而言。又因受傷，而由親屬代為照顧被害人之起居，固係
    基於親情，但親屬看護所付出之勞力，並非不能評價金錢，
    只因兩者身份關係密切而免除支付義務，此種親屬基於身分
    關係之恩惠，自不能加惠於加害人，而應比照一般看護情形
    ，認被害人受有相當於看護費之損害，命加害人賠償，最高
    法院89年度台上字第1749號判決可資參照。本件原告乙○○
    主張車禍發生時，其懷有身孕，因受傷深怕流產，在彰化基
    督教醫院住急診病房觀察1 天等語，已據其提出該院診斷書
    1 份附卷為憑；而被告就原告乙○○於住院期間需他人看護
    之必要性及1 天以2,000 元計算之看護費均不爭執，則原告
    主張住院期間得請求看護費用2,000 元，自屬有據，應予准
    許。
  4.精神慰撫金：
    按慰撫金數額之認定，除依當事人所受身體上及精神上痛苦
    程度及所造成之影響予以衡量外，尚須斟酌雙方之身分、資
    力與加害之程度及各種情形以資核定。查：本件原告二人所
    受傷害雖均非鉅大，但被告突然違規跨越分向限制線撞及原
    告所駕自用小客車左前車輪處，致前座安全氣囊均爆裂，原
    告二人所受驚嚇非輕；又因原告乙○○當時懷有身孕，則原
    告二人主張其等於胎兒出生前，一直處於擔心本件車禍傷害
    是否傷及胎兒之焦慮與不安中，承受甚大之精神壓力等語，
    應堪採信，是原告因本件傷害受有相當程度之精神痛苦，已
    堪認定。另再審酌本件車禍被告之過失情節，及原告李銘
    為國中畢業，在美髮店擔任設計師兼副理，每月收入約4 萬
    元，已婚，有1 名剛出生子女，名下有汽車2 輛，原告乙○
    ○為高職畢業，在臺灣資生堂公司擔任美容顧問，已婚，有
    1 名剛出生子女，名下無財產，95、96年報稅所得分別為47
    4,660 元、459,761 元；而被告為國中畢業，現雖失業，名
    下無財產，95、96年報稅所得分別為7,518 元、44,720元（
    見卷附稅務電子閘門財產所得調件明細表及兩造之陳述），
    但年僅29歲，正值青壯年；及被告於肇事後經原告申請兩次
    調解均不到場（見卷附彰化縣彰化市調解委員會調解筆錄影
    本），始終消極面對之態度等情，本院認原告二人各請求5
    萬元之精神慰撫金尚屬適當，應予准許。
  5.財產損失：
    原告李銘請求被告賠償車牌號碼5956-SG 號自用小客車因
    本件車禍損壞而支出之修復費用388,955 元，業據其提出車
    輛委修單影本在卷為證，且被告就該部分支出之必要性及金
    額亦均不爭執，自應予准許。
  6.綜上，原告李銘得請求賠償之金額為480,275 元（1,320
    ＋40,000＋50,000＋388,955） ；原告乙○○得請求賠償之
    金額為52,890元（890 ＋2,000 ＋50,000）。
  (四)按損害之發生或擴大，被害人與有過失者，法院得減輕賠償
    金額或免除之，民法第217 條第1 項定有明文。此項規定之
    目的，在謀求加害人與被害人間之公平，故在裁判上法院得
    以職權減輕或免除之（最高法院85年台上字第1756號判例意
    旨參照）。故法院雖應依職權審酌原告是否有與有過失，惟
    本件本院細核車禍發生狀況，並未發現原告有何過失，且被
    告亦未主張或舉證原告就本件車禍有何過失，是本院認本件
    應無須減輕或免除被告賠償金額。
  (五)又本件原告二人均未領取強制汽車責任保險之任何理賠，為
    兩造所不爭執，堪認屬實，自無應扣除強制汽車責任保險理
    賠金之問題。
  (六)綜上，原告二人本於侵權行為之法律關係，請求被告賠償原
    告李銘480,275 元，賠償原告乙○○52,890元，及均自準
    備書狀繕本送達翌日即98年2 月14日起至清償日止，按年息
    百分之5 計算之利息，洵屬正當，均應予准許。
四、原告二人均陳明願供擔保，請准宣告假執行，經核並無不合
    ，爰各酌定相當擔保金額准許之。
五、本件事證已臻明確，兩造其餘主張及舉證，經本院審酌後認
    與判決結果無影響，爰不另一一論述，附此敘明。
六、訴訟費用負擔之依據：民事訴訟法第78條。
中    華    民    國    98    年    2     月    27    日
                  民事第二庭  法  官  吳永梁
以上正本係照原本作成。
如對判決上訴，應於判決送達後20日內向本院提出上訴狀。
中    華    民    國    98    年    2     月    27    日
                              書記官  陳美敏


司法院資訊處製作；財團法人民間司法改革基金會備份。
